臺灣板橋地方法院民事判決　　　　　　　 96年度訴字第521號
原　　　告　丙○○
訴訟代理人　莊勝榮律師
複代理人　　洪良凡律師
被　　　告　甲○○
訴訟代理人　李金澤律師
上列當事人間請求清償借款事件，經本院於民國96年7 月11日言
詞辯論終結，判決如下：
    主  文
原告之訴及假執行之聲請均駁回。
訴訟費用由原告負擔。
    事實及理由
一、程序方面：
  (一)按訴狀送達後，原告不得將原訴變更或追加他訴，但經被告
    同意者，不在此限，民事訴訟法第255 條第1 項第1 款定有
    明文可參。查本件原告起訴時，原僅主張本於消費借貸法律
    關係請求被告返還178 萬元，惟嗣後於96年6 月6 日本院言
    詞辯論期日時，已當庭追加併以不當得利法律關係及無因管
    理法律關係請求，且彼此間係屬請求權選擇合併關係，而被
    告對於原告上開所為之追加，既已當庭表示沒有意見，則揆
    之前開法條規定，自不再禁止之列，應予准許，合先敘明。
  (二)被告未於最後言詞辯論期日到場，核無民事訴訟法第386 條
    所列各款情形，爰依原告聲請，由其一造辯論而為判決。
二、原告起訴主張：
  (一)緣民國95年6 月、7 月間，被告在臺北市○○街410 號之慈
    太宮擔任廚房伙食工作，於每月初一、十五時負責牲禮、雞
    、魚等拜拜之用品，原告則負責慈太宮管理工作。嗣於95年
    9 月間原告見被告愁眉苦臉並流淚哭泣，便問被告發生何事
    ，被告遂稱有房屋貸款無法繳交，被告便向原告開口欲清償
    貸款，連本帶利需新台幣（下同）178 萬元，原告即於95年
    10月4 日簽發玉山銀行支票178 萬元與被告，該筆款項即為
    雙方所合意之消費借貸之款項，且兩造間除此筆債務糾葛外
    ，並無其他糾紛，堪認系爭178 萬元確為消費借貸之標的。
  (二)被告向原告借款時，雖未言明償還時間，且被告在慈太宮擔
    任伙食工作，原告未要求利息，但95年11、12月間原告曾以
    電話催討上開債務，惟被告竟拒接電話。原告不得已方於95
    年12月18日委託律師去函催討，但被告亦拒絕返還，而原告
    已聲請法院實施假扣押被告之房地產，被告迄今未償還該筆
    債務。又被告經原告95 年12 月18日委託律師催告返還，迄
    今已逾1 個月，依最高法院判例意旨，應認借用人有返還借
    用物之義務。另原告併再以本件起訴狀繕本之送達為催告之
    意思通知，請求被告返還上開178 萬元借貸債務。
  (三)退萬步言之，如認原告舉證消費借貸之合意仍未完備，則被
    告無法律上原因收受178 萬元，其受有利益，原告受損害，
    亦應返還不當得利。另原告將178 萬元的支票交給被告，被
    告再持此支票去銀行清償被告向銀行的貸款，亦當構成無因
    管理，被告自應予以返還。
  (四)爰依消費借貸法律關係、不當得利法律關係以及無因管理法
    律關係提起本件訴訟，並聲明求為判決：被告應給付原告17
    8 萬元，及自起訴狀繕本送達翌日起至清償日止，按年息5
    ％計算之利息，及陳明願供擔保，請准宣告假執行。
三、被告未於最後言詞辯論期日到場，據其以前到場之陳述，則
    以下列陳詞置辯，並聲明求為判決：原告之訴及假執行之聲
    請均駁回，如受不利判決，願供擔保請准宣告免為假執行。
  (一)原告固主張被告於95年10月4 日向其消費借貸178 萬元，用
    以清償銀行貸款云云。惟原告主張係消費借貸，借據何在？
    有何證明？被告否認原告所主張之消費借貸關係。事實上原
    告所以願意為被告清償銀行貸款，乃係因為於95年7 月間，
    被告經由朋友林英雄之介紹而認識原告，由於原告與其配偶
    已分居多年，故兩造幾經交往後乃進而同居，雙方互持有對
    方之房門鑰匙，以利彼此照應。嗣於同年9 月間因聊及做生
    意，被告遂提起前因經營薑母鴨生意貸款百餘萬元，後因虧
    損，今負擔沈重云云，原告即表示願意幫被告清償銀行貸款
    。嗣於95年10月4 日上午原告即囑乙○○向永豐銀行查詢貸
    款餘額後，原告即由其玉山銀行南京東路分行領出178 萬元
    支票，轉入被告之永豐銀行忠孝分行帳戶，清償完畢。而原
    告自此更名正言順以被告之夫自居，且未嘗再給付任何生活
    費用，吃、住全由被告支付，被告並每日均將原告侍候的無
    微不至。孰料，原告竟因被告忙於女兒之婚事，數次怠慢了
    原告，引起原告之不快，致屢生口角，而遭原告嫌棄，並要
    求返還前代償之款項。
  (二)承上，原告既係因兩造同居而自願代償銀行貸款，其性質可
    認係因同居而贈與金錢解決債務，與單純之消費借貸完全不
    同。既為贈與，被告又無對不起原告之處，自無任意反悔之
    理。是原告出爾反爾，主張消費借貸請求返還，實屬無據，
    應予駁回。
四、原告主張被告於95年9 月間，因有貸款無法繳交，遂向原告
    表示欲清償貸款而向原告借款178 萬元。嗣原告即於同年10
    月4 日簽發其玉山銀行支票1 紙票面金額178 萬元與被告，
    並由被告持以清償所積欠之銀行貸款，該筆款項即為雙方所
    合意之消費借貸款項。惟被告竟於借得款項後，屢經原告催
    告返還而不為。為此，爰依消費借貸、不當得利及無因管理
    之法律關係，訴請被告返還等語。被告對於曾收受原告以簽
    發支票方式，交付178 萬元款項乙節並不爭執，惟否認該筆
    款項係向原告之借款，並稱該筆款項事實上係因其與原告間
    之同居關係，而由原告所贈與者等語。經查：
  (一)按當事人主張有利於己之事實者，就其事實有舉證之責任，
    民事訴訟法第277 條前段定有明文；又民事訴訟如係由原告
    主張權利者，應先由原告負舉證之責，若原告先不能舉證，
    以證實自己主張之事實為真實，則被告就其抗辯事實即令不
    能舉證，或其所舉證據尚有疵累，亦應駁回原告之請求；請
    求履行債務之訴，除被告自認原告所主張債權發生原因之事
    實外，應先由原告就其主張此項事實，負舉證之責任，必須
    證明其為真實後，被告於其抗辯事實，始應負證明之責任，
    此為舉證責任分擔之原則，最高法院亦分別著有17年上字第
    917 號、43年台上字第377 號判例意旨可資參照。從而，依
    上說明，當事人如主張有金錢借貸關係存在，自須就其發生
    所需具備之特別要件即金錢之交付及借貸意思表示互相一致
    負舉證責任，若僅證明有金錢之交付，未證明借貸意思表示
    互相一致者，仍尚不能認為有金錢借貸關係存在。本件原告
    主張其與被告之間有借款178 萬元之消費借貸關係存在之事
    實，被告雖對於曾收受原告所交付之178 萬元款項事實不爭
    執，惟仍否認與原告間有消費借貸關係存在，並稱：該筆款
    項係因與原告間之同居關係，由原告所為之贈與等語，則原
    告既然本於消費借貸關係向被告請求返還消費借貸款，揆之
    前揭說明，自應就其交付被告之178 萬元係屬借款，亦即當
    初簽發支票交付被告之時係以貸與之意思為交付之行為乙節
    負舉證責任。又原告就其上揭借款主張，雖經提出原證1 之
    支票1 紙及原證2 之律師函為據，藉以證明與被告間確有借
    款之情。惟上開律師函所記載之內容乃係依據原告單方面之
    委託，而由律師所為，並未經被告之肯認，已難認其所述確
    與事實相符而堪採信。至於系爭支票1紙 ，亦由於支票為無
    因證券，且簽發支票交付他人之原因甚多，或為贈與，或為
    買賣，或為確保當事人間已存在之法律關係，或為消滅已存
    在之法律關係，非僅囿於金錢借貸一端而已，故除別有證據
    外，僅為支票之簽發、授受或轉讓，仍不足以證明其原因事
    實。故本件僅憑原告有簽發支票交付被告以及有委請律師發
    函與被告之事實，均尚不足證明原告所交付與被告之178 萬
    元即為借款。此外，原告復迄無提出其他確切證據以資證明
    其交付系爭支票之初確係以貸與金錢之意思交付予被告，則
    原告既未能就其所主張之借貸事實為充分之舉證，依上開判
    例意旨，其本於消費借貸關係，請求被告返還借款178 萬元
    及其利息，自屬無據。
  (二)次按主張不當得利請求權存在之當事人，對於不當得利請求
    權之成立要件應負舉證責任，即應證明他方係無法律上之原
    因而受利益，致其受有損害。如受利益人係因給付而得利時
    ，所謂無法律上之原因，係指給付欠缺給付之目的，故主張
    該項不當得利請求權存在之當事人，自應舉證證明該給付欠
    缺給付之目的（最高法院94年度台上字第542 號判決意旨參
    照，另最高法院94年度台上字第1036號判決亦採相同見解）
    。本件原告既併主張被告受領其交付之款項係構成不當得利
    ，自應舉證證明其給付係欠缺給付之目的。又原告就其主張
    被告並無法律上之原因，收受其所交付之系爭178 萬元，致
    其受有損害，應負不當得利返還責任者，無非係以如認系爭
    178 萬元並非被告向原告之借款，則退萬步言，自亦堪認被
    告之收受系爭178 萬元係無法律上之原因云云為其論據。惟
    查：原告於本件訴訟中，就基於消費借貸關係訴請被告返還
    借款部分，雖因原告不能證明係基於消費借貸關係而交付款
    項，致其主張為不足採，已如前述，然此充其量亦僅能認該
    特定之法律關係（即消費借貸）不存在，尚非得因此即推論
    其給付欠缺給付之目的，蓋衡諸常情，交付金錢之原因非只
    一端，或為贈與，或為買賣，或為確保當事人間已存在之法
    律關係，或為消滅已存在之法律關係，自不能徒以有交付金
    錢之事實以及前業經認定非屬借貸關係，即據此反面推論原
    告主張被告收受系爭金錢為無法律上原因云云，係屬實在。
    因此，原告前揭主張亦應堪認係屬無法律上原因云云，即嫌
    速斷。此外，由於原告復迄未提出其他積極事證，以資證明
    被告收受系爭178 萬元確係無法律上原因，即原告並未盡其
    舉證之責任，則按諸前揭判例意旨，縱令被告抗辯其收受系
    爭178 萬元之原因事實亦因無法舉證證明而有疵累，亦應駁
    回原告之請求。是原告主張被告收受系爭178 萬元，致其受
    有損害，亦應負不當得利之返還責任云云，自係同屬無據，
    不足為採。
  (三)末者，原告雖又另主張併依無因管理法律關係請求返還云云
    。惟依原告所述，其乃係將系爭178 萬元支票交與被告後，
    再由被告持該紙支票去銀行清償渠所積欠之銀行貸款，上開
    情形顯然與所謂無因管理，係以未受委任，並無義務，而為
    他人管理事務為要件者有所不符，蓋尚難認原告有何為他人
    管理事務之情事可言。依此，原告此部分之主張，亦顯無足
    取甚明。
五、綜上所述，原告既未能舉證證明其交付系爭支票之初確係以
    貸與金錢之意思而交付，且未能舉證證明被告之收受系爭17
    8 萬元係屬無法律上之原因者，以及依其所述，亦難認原告
    有何為被告管理事務之情形可言，則其依民法消費借貸、不
    當得利以及無因管理之法律關係，請求被告給付178 萬元及
    自起訴狀繕本送達翌日即96年3 月16日起至清償日止，按年
    息5 ％計算之利息，自均屬於法無據，應予駁回。又原告之
    訴既經駁回，其假執行之聲請亦已失所附麗，應併駁回之。
六、結論：本件原告之訴為無理由，依民事訴訟法第385 條第1
    項前段、第78條，判決如主文。
中　　華　　民　　國　　96　　年　　7 　　月　　31　　日
                  民事第一庭    法　官　黃若美
以上正本係照原本作成
如對本判決上訴，須於判決送達後20日內向本院提出上訴狀
中　　華　　民　　國　　96　　年　　7 　　月　　31　　日
                                書記官　傅明華
